【裁判字號】    88,上訴,1554
【裁判日期】    890118
【裁判案由】    偽造文書
【裁判全文】
臺灣高等法院高雄分院刑事判決                  八十八年度上訴字第一五五四號
    上  訴  人  高雄地方法院檢察署檢察官
    被      告  甲○○
右上訴人因被告偽造文書案件，不服臺灣高雄地方法院八十八年度訴字第一二七三號
中華民國八十八年九月七日第一審判決（起訴案號：臺灣高雄地方法院檢察署八十八
年度偵字第五七０八號），提起上訴，本院判決如左：
      主  文
原判決撤銷。
甲○○行使偽造私文書，足以生損害於公眾及他人，累犯，處有期徒刑參月。
      事  實
一、甲○○曾因妨害家庭罪，經法院判處有期徒刑三月，於八十三年十一月二十三日
    易科罰金執行完畢，仍不知謹慎，其母胡許阿青於八十六年四月十五日死亡，胡
    許阿青死亡後在鳳山郵局開戶之郵政存簿帳戶內有餘款新台幣（下同）十八萬三
    千零三十三元，胡許阿青繼承人有夫胡飛、女畢台芝、畢台葉、畢秀玲、畢秀霞
    及甲○○等人，甲○○竟未經胡許阿青全體繼承人之同意，於八十六年四月十六
    日，私自持胡許阿青在鳳山郵局之印章、二三六七二一之八號存摺，前往鳳山郵
    局，先行存入一萬六千五百二十元於該帳戶內（累積金額為十九萬九千五百五十
    三元），再填寫提款金額十九萬九千元之郵政存簿儲金提款單一張，盜蓋胡許阿
    青之印章於其上，並持該偽造之提款單向郵局人員行使，致使郵局承辦人員陷於
    錯誤，而交付胡許阿青之存款十九萬九千元予甲○○收受（扣除甲○○當日自存
    一萬六千五百二十元，實際詐領十八萬二千四百八十元），足生損害於郵政機關
    對存提款之管理及其他繼承人之權利。
二、案經畢台芝訴請台灣高雄地方法院檢察署檢察官偵查起訴。
      理  由
一、右揭事實，訊之被告甲○○坦承其母胡許阿青於八十六年四月十五日死亡後，於
    次（十六）日持胡許阿青之鳳山郵局存摺、印章，先自行存入一萬六千五百二十
    元，嗣再以胡許阿青名義書立提款單領取存款十九萬九千元情事，核與告訴人畢
    台芝指訴情節相符，並有載明胡許阿青於八十六年四月十五日因病死亡之死亡證
    明書影本一紙可按（見原審卷第二十頁），復有胡許阿青繼承人有夫胡飛、女畢
    台芝、畢台葉、畢秀玲、畢秀霞及甲○○等人之戶籍謄本二份在卷足按（見偵查
    卷第八至十頁），另有鳳山郵局函附該局二三六七二一號之八存簿儲金帳戶胡許
    阿青流水帳目、八十六年四月十六日存入一萬六千五百二十元存款單、同日提領
    十九萬九千元之提款單卷附足稽（見偵查卷第二五至二七頁及三三頁），而被告
    甲○○於偵查中亦坦承領取該款項時並無他繼承人知道也未告知他人等語（見偵
    查卷第四四頁），事証明確，雖被告否認行使偽造文書及詐欺犯行，辯稱：我母
    親生前從未工作過，該郵局戶頭存款除其中五萬元是從我父親戶頭轉過來外，餘
    均是我賺錢交給母親存入，我母親乳癌死亡前將其郵局存摺、印章交給我，並交
    待我若他死亡後，將郵局錢領出辦理後事，我將該郵局存款十九萬九千元領出，
    全部用於辦理後事，我領取母親郵局帳戶存款有經過授權，且我母親生前有交代
    若有遺產也不分給告訴人云云。然查：
（一）被告之母親胡許阿青於八十六年四月十五日死亡時，其在鳳山郵局開戶之郵政
      存簿帳戶內有餘款十八萬三千零三十三元，該筆遺款縱認大部分均係胡許阿青
      生前由被告給予儲蓄累積，已因被告奉養或贈與而為胡許阿青所有，胡許阿青
      死亡後該筆存款自屬胡許阿青之遺產，而不能認係被告個人所有。
（二）被告於其母胡許阿青死亡前之一星期即八十六年四月九日，有向臺灣銀行高雄
      分行銷戶領取胡許阿青二年定存本金一百六十五萬元，利息三萬三千八百五十
      六元，合計一百六十八萬三千八百五十六元一事，為被告自承，並有臺灣銀行
      高雄分行函卷附足稽（見偵查卷第四頁），又被告辦理其母胡許阿青喪葬費用
      花費共為二十餘萬元，亦為被告自承，被告既於其母胡許阿青生前一星期領取
      一百六十餘萬元鉅款，自足以支付其母亡故後所花費之喪葬費用二十餘萬元，
      是被告辯稱，其母亡故後到鳳山郵局領取其母存款十九萬九千元（扣除當日被
      告自存額一萬六千五百二十元後應僅係十八萬二千四百八十元），係籌措喪葬
      費用，且悉數用於喪葬費用仍不夠云云，自非可採。
（三）被告堅稱其母生前交代亡故後向鳳山郵局領取該筆郵局存款一事，固經證人即
      被告二、三姊畢台葉、畢秀玲於原審或本院中證述在卷，縱認實情，然被告之
      母胡許阿青亡故後繼承人有夫胡飛、女畢台芝、畢台葉、畢秀玲、畢秀霞及甲
      ○○等人，並非僅被告一人，已如前述，而委任關係因當事人一方死亡而消滅
      ，民法第五百五十條前段定有明文，且人之權利能力，終於死亡，其權利義務
      因死亡而開始繼承由全體繼承人承受，故關於遺產之法律行為，自當由全體繼
      承人為之，被繼承人縱令於生前曾授權他人為之，亦因其死亡權利主體不存在
      而授權關係歸於消滅，自不得再以授權人之名義為法律行為（見最高法院台上
      字第四０九一號判決參照）。被告辯稱其母胡許阿青生前曾授權其於胡許阿青
      死後領出郵局存款辦理喪事乙節，縱令實在，亦因胡許阿青死亡後其本人已不
      能為法律行為，授權關係已因權利主體不存在而歸於消滅，被告不以全體繼承
      人之名義領取胡許阿青生前之郵局存款，而仍冒用已死亡之胡許阿青名義填具
      取款單領款，自足以生損害於郵政機關對存戶存款管理之正確性及其他不同意
      之繼承人之權利。
（四）綜上所述，被告所辯要係卸責之詞，事証明確，被告右揭犯行應堪認定。
二、核被告所為，係犯刑法第二百十六條、第二百十條之行使偽造私文書罪及刑法第
    三百三十九條第一項之詐欺取財罪。被告盜用印文之行為為偽造私文書之部分行
    為，偽造私文書之低度行為為行使之高度行為所吸收，均不另論罪。被告所犯上
    開二罪有方法結果之牽連關係，應從一重之行使偽造私文書罪處斷。公訴人雖未
    就被告詐欺取財部分起訴，然此部份與起訴部分有牽連犯裁判上一罪之關係，已
    如前述，依審判不可分之原則，本院自得併予審理。查被告曾因妨害家庭罪，經
    法院判處有期徒刑三月確定，於八十三年十一月二十三日執行完畢，為被告自承
    ，並有被告全國前科表足按，其於執行完畢五年內再犯有期徒刑以上之本罪，應
    依累犯之規定加重其刑。原審未為詳察，遽為被告無罪之諭知，尚有未合，公訴
    人上訴意旨執此指摘原判決不當，為有理由，應由本院將原判決予以撤銷改判。
    審酌被告犯罪動機、目的、手段，所生危害不大，及犯後態度等一切情狀，爰從
    寬量處最低度刑有期徒刑三月。
據上論結，應依刑事訴訟法第三百六十九條第一項前段、第三百六十四條、第二百九
十九條第一項前段，刑法第二百十六條、第二百十條、第三百三十九條、第五十五條
、第四十七條，罰金罰鍰提高標準條例第一條前段，判決如主文。
本案經檢察官陳崑崗到庭執行職務。
中    華    民    國        八十九      年      一      月     十八     日
                              臺灣高等法院高雄分院刑事第八庭
                                  審判長法官  林榮龍
                                        法官  洪兆隆
                                        法官  莊飛宗
右正本證明與原本無異。
如不服本判決，應於判決送達後十日內向本院提出上訴狀，其未述理由者並應於提
出上訴狀後十日內向本院補提理由書（應附繕本)。
                                      書記官  張宗芳
中    華    民    國        八十九      年      一      月     二十     日
附錄：本判決論罪科刑法條：
刑法第二百十六條
行使第二百十條至第二百十五條之文書者，依偽造、變造文書或登載不實事項或使登
載不實事項之規定處斷。
刑法第二百十條
偽造、變造私文書，足以生損害於公眾或他人者，處五年以下有期徒刑。
刑法第三百三十九條第一項
意圖為自己或第三人不法之所有，以詐術使人將本人或第三人之物交付者，處五年以
下有期徒刑、拘役或科或併科一千元以下罰金。
                                                                  Ｈ


司法院資訊處製作；財團法人民間司法改革基金會備份。
